臺灣高雄地方法院交通事件裁定　　　 100年度交聲字第2115號
原處分機關　高雄市政府交通局
聲明異議人
即受處分人　李文雄
上列聲明異議人即受處分人因違反道路交通管理處罰條例案件，
對於高雄市政府交通局民國100年10月11 日所為之裁決處分（案
號：高市交裁字第裁32-B00000000號）聲明異議，本院裁定如下
：
    主  文
原處分撤銷。
李文雄汽車駕駛人，駕駛汽車經測試檢定酒精濃度超過規定標準
，處罰鍰新臺幣肆萬伍仟元整，吊扣普通輕型機器腳踏車駕駛執
照貳拾肆個月，並應接受道路交通安全講習。
    理  由
一、原處分意旨略以：受處分人李文雄於民國99年4月29日15 時
    34分許，已不能安全駕駛動力交通工具，竟仍駕駛車號ZLC-
    992 號輕型機車，行經高雄市○○路，為警攔檢查獲，經酒
    精濃度測試結果，其呼氣每公升所含酒精超過0.55毫克，而
    有「汽車駕駛人酒精濃度超過規定標準（每公升0.25 至0.4
    毫克）」之違規，依道路交通管理處罰條例第35條第1項第1
    款、第24條第1項第2 款規定，裁處罰鍰新臺幣（下同）45,
    000元，吊扣普通重型機器腳踏車駕照24 個月，並應參加道
    路交通安全講習等語。
二、異議意旨略以：受處分人於前揭時、地酒駕違規，業經檢察
    官為緩起訴處分，並已接受法治教育課程，如今又處以罰鍰
    ，違反一事不二罰之法理，懇請撤銷45,000元的罰款等語。
三、經查：
 (一)關於吊扣駕駛執照部分：
  1.按汽車駕駛人，駕駛汽車經測試檢定酒精濃度超過規定標準
    者，處15,000元以上60,000元以下罰鍰，並當場移置保管該
    汽車及吊扣其駕駛執照1 年；因而肇事致人受傷者，並吊扣
    其駕駛執照2年；又汽車駕駛人，有第35條第1項規定之情形
    ，應接受道路交通安全講習，道路交通管理處罰條例第35條
    第1項第1款、第24條第1項第2款分別定有明文。經查，本件
    受處分人於99年4月29 日15時34分許，已不能安全駕駛動力
    交通工具，竟仍駕駛車號ZLC-992 號輕型機車，行經高雄市
    ○○路，為警攔檢查獲，經酒精濃度測試結果，其呼氣每公
    升所含酒精超過0.55毫克，而有道路交通管理處罰條例第35
    條第1項第1款之違規事實，乃經警當場舉發，移送原處分機
    關以高雄市政府交通局100年10月11日高市交裁字第裁32-B0
    0000000號違反道路交通管理事件裁決書裁處罰鍰新臺幣45,
    000元，吊扣普通重型機器腳踏車駕照24 個月，並應參加道
    路交通安全講習等情，業據受處分人自承在卷，並有裁決書
    及其送達證書、舉發通知單等件在卷足稽。次查，受處分人
    並未領有普通輕型機車駕駛執照，而係領有普通重型機車駕
    駛執照，有公路監理電子閘門證號查詢機車駕駛人查詢結果
    在卷可憑，是此部分事實均堪認定。
  2.惟按道路交通管理處罰條例第68條曾於94年12月14日修正公
    布，並自95年03月01日開始施行。原條文規定：「汽車駕駛
    人，因違反本條例及道路交通安全規則之規定，受吊扣或吊
    銷駕駛執照處分時，吊扣或吊銷其持有各級車類之駕駛執照
    」，修正後改為：「汽車駕駛人，因違反本條例及道路交通
    安全規則之規定，受吊銷駕駛執照處分時，吊銷其持有各級
    車類之駕駛執照」。觀其提案修正理由「原條文將違法或違
    規駕駛人所持有各級車類之駕駛執照一併吊扣或吊銷失之過
    酷，影響人民工作及生活甚鉅，爰修正之」，此業據立法院
    公報第94卷第70期院會紀錄記載明確。顯見依現行道路交通
    管理處罰條例規定，不得吊扣駕駛人所持有他級駕駛執照，
    亦即於為吊扣駕駛人駕駛執照之處分時，僅得吊扣駕駛人違
    規時所駕駛該級車類之駕駛執照，以限制其繼續駕駛該級車
    類行駛道路之權利，若駕駛人並無該級車類之駕駛執照，即
    無從執行吊扣駕駛執照之處分，而僅係應否依道路交通管理
    處罰條例第22條第1 項規定處罰駕駛人之問題。次按行政行
    為，採取之方法所造成之損害不得與欲達成目的之利益顯失
    均衡，行政程序法第7條第3款定有明文。又依道路交通安全
    規則第61條第1項第6款規定，汽車駕駛人取得高一級車類之
    駕駛資格者，應換發駕駛執照，並准其駕駛較低級車類之車
    輛，已領有普通重型機器腳踏車駕駛執照者，得駕駛輕型機
    器腳踏車。查本件受處分人既係駕駛輕型機車違規，若其普
    通重型機車駕駛執照因而遭吊扣，將造成受處分人不能駕駛
    重型機器腳踏車之結果，則原處分機關採取吊扣受處分人普
    通重型機車駕駛執照，以達成限制其駕駛輕型機車之目的，
    所造成損害已與欲達成目的之利益顯失均衡。
  3.從而，本件受處分人於前述違規之際所駕駛者既為輕型機車
    ，故依法所受處分內容應僅為限制其駕駛輕型機車之權利，
    原處分機關遽以吊扣受處分人所持有之普通重型機車駕駛執
    照，此舉顯然不當剝奪受處分人駕駛重型機器腳踏車之權利
    ，對受處分人權益侵害甚鉅，亦與現行道路交通管理處罰條
    例第68條規定有悖，容有違誤。
  4.是原處分機關僅得裁處吊扣普通輕型機車駕駛執照，不得吊
    扣普通重型機車駕駛執照。至道路交通主管機關對於汽車駕
    駛執照之管理，因採取一照原則，未發給駕駛人較低等級之
    駕駛執照，惟行為人依法既應諭知吊扣普通輕型機車駕駛執
    照，尚不能因受處分人現實上僅持有普通重型機車駕駛執照
    ，即違背法律規定諭知免罰。此主管機關仍可利用電腦資料
    處理或在汽車駕照註記或其他方式，吊扣行為人普通輕型機
    車駕駛執照，執行層面應可妥適克服，尚難逕謂無法執行，
    而諭知不罰（參照臺灣高等法院暨所屬法院98年法律座談會
    刑事類提案第20號決議意旨）。
  (二)關於罰鍰部分：
  1.按道路交通管理處罰條例所規定之罰則本質上係屬行政罰，
    此由該條例中就交通違規行為所定法律效果包括罰鍰、記點
    、吊扣證照等行政罰觀之甚明（參照行政罰法第1條、第2條
    將罰鍰、吊扣證照及講習等處分均定為行政罰），是違反道
    路交通管理處罰條例之裁罰事件，自有行政罰法之適用。
  2.次按94年2月5日公布，95年2月5日施行之行政罰法第26條規
    定：「一行為同時觸犯刑事法律及違反行政法上義務規定者
    ，依刑事法律處罰之。但其行為應處以其他種類行政罰或得
    沒入之物而未經法院宣告沒收者，亦得裁處之。前項行為如
    經不起訴處分或為無罪、免訴、不受理、不付審理之裁判確
    定者，得依違反行政法上義務規定裁處之」，其所揭示之所
    謂「一事不二罰」原則，探究其立法目的，無非以一行為同
    時觸犯刑事法律及違反行政法上義務規定時，由於刑罰與行
    政罰同屬不法行為之制裁，而刑罰之懲罰作用較強，依刑事
    法律處罰即足資警惕，實無一事二罰再處行政罰之必要，但
    罰鍰以外之沒入或其他種類行政罰，因兼具維護公共秩序之
    作用，為達行政目的，行政機關仍得併予裁處。又此所稱「
    其他種類行政罰」，係指違反行政法上之義務應受「裁罰性
    」之「不利處分」而言，依行政罰法第2 條規定，應包括限
    制或禁止行為之吊扣證照處分及警告性之講習處分在內。至
    於刑事訴訟法第253條之1所指之緩起訴處分，係介於起訴與
    微罪職權不起訴間之緩衝設計，而在內容及要件上與依刑事
    訴訟法第252 條所為之不起訴處分均有所不同，又檢察官對
    被告為緩起訴處分時，依刑事訴訟法第253 條之2第1項規定
    對被告所為之指示及課予之負擔，雖非刑罰，但對被告迭有
    敦促反省、財產減少及自由受限之影響，性質上可謂刑事處
    分，且緩起訴處分制度雖以特別預防為優先考量，但在具體
    個案決定上，實亦達到一般預防的作用及報應理念，基於一
    行為不二罰原則，受處分人既已就其行為受到刑事處分，自
    不應因同一行為再受到國家的處罰（臺灣高等法院暨所屬法
    院96年法律座談會提案研討結果同此見解）。
  3.再按94年12月28日修正公布，95年7月1日施行之道路交通管
    理處罰條例第35條第8 款規定：「前項汽車駕駛人，經裁判
    確定處以罰金低於本條例第92 條第4項所訂最低罰鍰基準規
    定者，應依本條例裁決繳納不足最低罰鍰之部分。」以及違
    反道路交通管理事件統一裁罰基準及處理細則第2 條所定「
    違反道路交通管理事件統一裁罰基準表」，即「汽車駕駛人
    駕駛機車，飲酒後其吐氣所含酒精成份超過每公升0.55毫克
    以上，應處最低罰鍰45,000元；同時違反刑事法律者，經裁
    判確定處以罰金低於本條例第92條4 項所定最低罰鍰基準規
    定者，應依本條例裁決繳納不足最低罰鍰之部分」等相關規
    定，倘駕駛人所支付之緩起訴處分金，未達道路交通管理處
    罰條例第92條第4 項所定最低罰鍰基準規定者，仍須補繳不
    足最低罰鍰之部分，始為適法。是檢察官為緩起訴處分並命
    捐款者，其捐款解釋上亦屬道路交通管理處罰條例第35條第
    8 項所規定之罰金，監理機關雖不得再為行政裁罰，惟若駕
    駛人所支付之緩起訴處分金，未達道路交通管理處罰條例第
    92條第4項所定最低罰鍰基準規定者，依該條例第35條第8項
    之規定，仍須補繳不足最低罰鍰之部分。因此法院僅得就行
    為人已依緩起訴處分為公益捐款部分予以撤銷，並為不罰之
    諭知（臺灣高等法院暨所屬法院97年法律座談會提案研討結
    果同此見解）。
  4.查受處分人有酒醉騎乘輕型機車遭警攔停，並施以呼氣酒精
    濃度測試，測得其呼氣酒精濃度達每公升超過0.55毫克，而
    有汽車駕駛人酒精濃度超過規定標準之交通違規行為乙節，
    為受處分人所不否認，並有高雄市政府交通局100 年10月11
    日高市交裁字第裁32-B00000000號違反道路交通管理事件裁
    決書在卷可佐，堪認真實。又其同一酒醉駕車之行為，因同
    時觸犯刑法第185條之3之公共危險罪，經臺灣高雄地方法院
    檢察署檢察官以99年度偵字第15121 號為緩起訴處分，緩起
    訴處分期間為1 年，受處分人應接受該署指定之法治教育。
    又受處分人已履行上開事項，且迄至緩起訴處分期間屆滿為
    止，該緩起訴處分並未經該署檢察官依法撤銷等情，有緩起
    訴處分書、臺灣高等法院被告前案紀錄表附卷為憑，亦堪認
    定屬實。此緩起訴處分附加條件之履行固非刑法所定刑罰之
    種類，但仍是一種特殊之處遇措施，造成受處分人之義務增
    加，具有實質刑事處罰之效果，與刑事制裁無異，具有實質
    刑罰之效果，應實質該當行政罰法第26 條第1項規定之「依
    刑事法律」之處罰，惟參諸違反道路交通管理事件統一裁罰
    基準表所載，對於駕駛人騎乘機器腳踏車，其吐氣所含酒精
    濃度超過過每公升0.55毫克以上（含每公升0.55毫克），其
    最低應繳納罰鍰之數額為45,000元，而緩起訴處分並未責令
    受處分人有何財產上之支出，即仍有45,000元之不足，自應
    就不足最低罰鍰部分（即45,000元）予以裁罰（臺灣高等法
    院暨所屬法院97年法律座談會刑事類提案第39號研討結果亦
    同此結論）。
  (三)關於施以道路安全講習部分：
    原處分機關裁處受處分人應參加道路安全講習部分，係為達
    成遏止酒後駕車之不法行為，維護道路交通用路權人之安全
    法益等行政目的所必要之罰鍰以外之其他種類行政罰，依行
    政罰法第26 條第1項但書之規定，原處分機關仍得裁處，並
    未違反「一事不二罰」之規定，故此部分之裁處並無違誤。
四、綜上所述，本件受處分人領有普通重型機車駕駛執照，卻於
    飲酒後駕駛輕型機車之行為，違反道路交通管理處罰條例第
    35條第1項第1款規定，依同條例第24條第1項第2款及違反道
    路交通管理事件統一裁罰基準表之規定，本應裁處罰鍰45,0
    00元、吊扣普通輕型機車駕駛執照24個月及應參加道路交通
    安全講習。又道路交通管理處罰條例第87條第1 項規定：「
    受處分人不服第8 條主管機關所為之處罰，得於接到裁決書
    之翌日起20日內，向管轄地方法院聲明異議。」此條文中所
    謂之「處罰」，應指包括對受處分人裁處之違規事實是否正
    當，及裁罰所引用之法條是否適當而言，蓋此二者有不可分
    離之關係，即聲明異議應以交通違規行為為標的，非以處罰
    項目為範圍。是本件受處分人酒後駕車只有一個交通違規行
    為，雖受處分人僅就處罰項目中之罰鍰部分提起異議，其餘
    部分（吊扣普通重型機車駕駛執照及應參加道路交通安全講
    習部分）並未提及，然其餘處罰項目既有上述瑕疵，且與其
    交通違規行為是否存在既無從分離，本院自應併予審理，附
    此敘明。從而，原處分機關裁罰受處分人吊扣普通重型機車
    駕駛執照24個月之處分顯有不當，自應將原處分全部撤銷，
    另為裁定如主文第2項所示。
據上論斷，應依道路交通案件處理辦法第19條前段，道路交通管
理處罰條例第35條第1項第1款、第24條第1項第2款，裁定如主文
。
中    華    民    國   100    年    10    月    31    日
                  交通法庭   法  官  王伯文
以上正本證明與原本無異。
如不服本裁定應於送達後5日內向本院提出抗告狀。
中    華    民    國   100    年    10    月    31    日
                             書記官  李崑良